【裁判字號】    98,上,1045
【裁判日期】    981229
【裁判案由】    侵權行為損害賠償
【裁判全文】
臺灣高等法院民事判決           98年度上字第1045號
上  訴  人  丙○○
訴訟代理人  李永裕律師
複  代理人  江俊傑律師
被 上訴 人  龍形企業股份有限公司
法定代理人  乙○○
被 上訴 人  丁○○
共      同
訴訟代理人  甲○○
上列當事人間侵權行為損害賠償事件，上訴人對於中華民國98年
7月31日臺灣板橋地方法院98年度訴字第1323號第一審判決提起
上訴，本院於98年12月15日言詞辯論終結，判決如下：
    主      文
原判決關於駁回上訴人後開第二項之訴部分，及該部分假執行之
聲請，並訴訟費用之裁判（確定部分除外）均廢棄。
被上訴人應再連帶給付上訴人新台幣壹佰零壹萬零壹佰玖拾玖元
，及自民國九十八年六月二十三日起，至清償日止，按年息百分
之五計算之利息。
其餘上訴駁回。
第一審（確定部分除外）、第二審訴訟費用由被上訴人連帶負擔
十分之三，餘由上訴人負擔。
    事實及理由
甲、程序方面：被上訴人未於言詞辯論期日到場，核無民事訴訟
    法第386條所列各款情形，應依上訴人之聲請，由其一造辯
    論而為判決，合先敘明。
乙、實體方面：
一、上訴人聲明求為判決：(一)原判決關於駁回上訴人後開第(二)項
    之訴部分廢棄。(二)被上訴人應再連帶給付上訴人新台幣(下
    同)3,726,062元及自起訴狀繕本送達翌日起，至清償日止，
    按年息5%計算之利息。(三)願供擔保請准宣告假執行。
    被上訴人聲明求為判決：(一)上訴駁回。(二)如受不利判決，願
    預供擔保請准宣告免假執行。
二、上訴人主張：被上訴人丁○○係被上訴人龍形企業股份有限
    公司（下稱龍形公司）所聘僱之司機，平日以駕駛大貨車為
    業，係從事駕駛業務之人，其於96年1月15日晚間8時4分許
    ，駕駛車牌號碼892-QB號攪拌式大貨車，沿臺北縣五股鄉○
    ○路由北往南方向行駛，行經臺北縣五股鄉○○路○段45 號
    前，理應注意兩車併行之間隔，並隨時採取必要之安全措施
    ，而依當時情況，天候晴，夜間有照明，路面鋪設柏油、乾
    燥而無缺陷，且無障礙物，視距良好，並無不能注意之情事
    ，竟疏未與右側車輛保持適當之行車安全間隔，致其所駕駛
    大貨車之右前輪及車身右側防護桿外側下方等部，與同向由
    上訴人之子邱冠程所騎乘之車牌號碼NV2-953號重型機車左
    側車身發生擦撞，適因被上訴人丁○○駕駛大貨車向左偏駛
    ，致邱冠程因而隨力之方向倒在外側車道上，頭部旋遭大貨
    車右後雙軸複輪之前軸外側輪胎碾壓，致顱骨破裂而當場死
    亡（下稱系爭交通事故）等情。爰依民法第184條第1項前段
    、第188條第1項、第191條之2、第192條第1、2項、第194條
    之規定，求為命被上訴人連帶給付5,976,348元及自98年6月
    23 日起，至清償日止，按年息5%計算利息之判決(原審判命
    被上訴人連帶給付750,286萬元本息；而駁回上訴人其餘之
    請求。上訴人就其敗訴部分聲明不服，提起上訴，並減縮請
    求被上訴人再給付3,726,062元本息；而被上訴人就其敗訴
    部分未聲明不服，已告確定）。
三、被上訴人則以：上訴人扶養費用之損害應以每人月消費支出
    17,987元為計算標準，且上訴人之扶養義務人為4人；又縱
    上訴人於系爭交通事故發生後，因罹患憂鬱症無法工作而自
    請離職迄今均無工作，惟憂鬱症之患者仍可以正常工作處理
    一般事務，上訴人應提出無勞動能力之證明；又上訴人未提
    出任何被害人邱冠程學歷、經歷、經濟狀況之資料，上訴人
    逕行請求慰撫金，顯然於法無據；另被害人就本件車禍亦有
    1/2之過失責任，應減輕伊1/2之過失責任等語，資為抗辯。
四、查被上訴人丁○○為被上訴人龍形公司所聘僱之司機，於為
    龍形公司執行載運預拌混凝土職務時，發生系爭交通事故，
    致邱冠程死亡，上訴人因系爭交通事故，受領汽車強制責任
    險保險金150萬元之事實，兩造對此並不爭執，並有龍形公
    司96年1月15日NO.00000000號預拌混凝土送貨單、交通部台
    灣區國道新建工程局96年1月15日水泥噴凝土拌合料出廠單
    、道路交通事故現場圖、道路交通事故調查報告表(一)、(
    二)、車牌號碼892-QB號攪拌式大貨車行車紀錄器、事故現
    場相片、臺灣板橋地方法院檢察署相驗屍體證明書、法醫驗
    斷書及相驗相片、中央警察大學97年8月11日校鑑科字第096
    0005159號鑑定意見書、出險資料可稽（見臺灣板橋地方法
    院檢察署96年度相字第114號卷第21至44、47、50、57至63
    、130至139頁、97年度偵字第13012卷第16至49頁、原審訴
    字卷第24頁），自堪信為真實。又原審依上訴人之請求，認
    定被上訴人丁○○既為龍形公司之受僱人，且於執行職務中
    因過失不法侵害邱冠程致死，應連帶對上訴人負損害賠償責
    任，而判決應連帶給付上訴人殯葬費830104元本息部分，未
    據被上訴人聲明不服而告確定，茲不贅述。
五、至上訴人主張請求之損害賠償，應以行政院主計處公佈之平
    均每人民間消費支出計算扶養費；且上訴人之扶養義務人，
    因長男邱凡榮不具扶養能力，應只有3人；又上訴人得請求
    300萬元之慰撫金；另被上訴人有超速且違反道路交通安全
    規則之注意義務，過失責任較被害人為重等情，則為被上訴
    人所否認，並以前開情詞置辯。經查：
（一）扶養費部分：
1、按直系血親相互間，互負扶養義務；負扶養義務有數人時，
   直系血親卑親屬為第一順序扶養義務人；負扶養義務者有數
   人，而其親等同一時，應各依其經濟能力分擔義務；而扶養
   之程度，應按受扶養權利者之需要，與負扶養義務者之經濟
   能力及身分定之，民法第1114條、第1115條第1項第1款、第3
   項及第1119條定有明文。又父母與子女間之扶養義務，固屬
   生活保持義務，惟依民法第1117條第1項、第2項之規定，直
   系血親尊親屬受扶養者，其受扶養權利，雖不以無謀生能力
   為必要，但仍須受「不能維持生活」之限制。
2、上訴人主張系爭交通事故發生後，因罹患憂鬱症無法工作而
   於96年7月16日自請離職，迄今均無工作，而失去經濟來源，
   並提出診斷證明書、離職證明書、初診單為證（見本院卷第
   29、33至35頁），且有上訴人之勞工保險被保險人投保資料
   表可稽（見原審訴字卷第13-1頁），上訴人主張自96年7月17
   日起，如不受扶養將不能維持生活，依法有應受扶養之權利
   ，自屬有據。又上訴人有四名子女，邱妍禎、邱凡榮、邱妍
   伶、邱冠程分別為原告之長女、長男、次女及次男，於本件
   事故發生時均已成年而有扶養能力，有戶籍謄本可稽（見原
   法院交附民字卷第13至15頁）；惟長男邱凡榮於86年間因發
   生車禍，受有頭部外傷合併腦挫傷、右側臂叢神經受傷、頸
   椎受傷合併脊髓挫傷及肌肉病變、右側肩胛骨骨折等傷害，
   又因肢體殘障，而領有身心障礙手冊，工作並不穩定，且自
   98年1月5日起並無工作，亦有邱凡榮之勞工保險投保資料、
   診斷證明書、病歷摘要（見本院卷第 83至84、96至98頁）可
   稽。上訴人主張其長男邱凡榮並無能力扶養上訴人，其扶養
   義務人，含被害人邱冠程在內，只有3人，亦屬有據。又台灣
   各地區消費水平不盡相同，是受扶養人所需扶養之程度亦隨
   其所居住生活之地區而有差異，上訴人主張行政院主計處公
   佈96年度平均每人民間消費支出為326,030元，並未區分不同
   地區而為統計，自難作為衡量扶養權利人受扶養程度之適當
   標準，是本件應以行政院主計處所公布之96年度台北縣平均
   每人月消費支出17,987元（見原審訴字卷第30頁），年消費
   支出215,844元（17,987元×12月＝215,844），作為計算上
   訴人扶養費損害之計算標準，始為適當。查上訴人為48年10
   月26 日生，於96年7月17日為47歲，依96年度台閩地區簡易
   生命表計算，47歲女性平均餘命為38.19年（見原審訴字卷29
   頁背），再依年別5％複式霍夫曼計算法（第一年不扣除中間
   利息）扣除中間利息，上訴人得一次請求給扶養費1,560,623
   元【計算式為：[2 1,5844×21.00000000（此為應受扶養38
   年之霍夫曼係數）+ 21,5844×0.19×（21.00000000-00.000
   00000）]÷3（扶養義務人數）=0000000（小數點以下四捨五
   入）】。是上訴人此部分主張之損害逾1,560,623元部分，即
   屬無據。
（二）慰撫金部分：
1、按慰撫金之多寡，應斟酌雙方之身分、地位、資力與加害之
   程度及其他各種情形核定相當之數額，其金額是否相當，自
   應依實際加害情形與被害人所受之痛苦及雙方之身分、地位
   、經濟狀況等關係決定之。復按受僱人因執行職務，不法侵
   害他人致死者，被害人之父、母、子、女及配偶受有非財產
   上之損害，依民法第194條及第188條第1項規定，請求受僱人
   及其僱用人連帶賠償相當金額之慰撫金時，法院對於慰撫金
   之量定，應斟酌該受僱人及應負連帶賠償責任之僱用人，並
   被害人暨其父、母、子、女及配偶之身分、地位及經濟狀況
   等關係定之，不得僅以被害人與實施侵權行為之受僱人之資
   力為衡量之標準（最高法院76年台上字第1908號判例意旨參
   照）。
2、上訴人主張其身為人母，懷胎十月辛苦養育邱冠程，終於盼
   得其完成學業而入伍服役，原本冀望其退伍後成家立業，上
   訴人得以安享晚年而了無遺憾，詎料邱冠程竟遭被上訴人丁
   ○○駕駛之大貨車碾壓，當場即因頭部受到撞擊而致腦漿濺
   出，上訴人得知後實難接受此一噩耗，於相驗時目睹邱冠程
   死亡慘狀更是哀痛欲絕，白髮人送黑髮人，悲痛逾恆，每每
   暗夜思子不免悲從中來久久不能平復等語。查上訴人之配偶
   邱松泉於85年9月3日死亡，有戶籍謄本可憑（見原法院交附
   民卷第13頁）。上訴人目前並無工作收入，尚有財產價值總
   額約1百餘萬元之不動產；被上訴人丁○○目前任職於嘉洲科
   技股份有限公司，月薪約4萬餘元，並有價值約80餘萬元之不
   動產；被上訴人龍形公司資本總額為8,000萬元，均有上訴人
   及被上訴人丁○○之勞工保險被保險人投保資料表、稅務電
   子閘門財產所得調件明細表、及龍形公司變更登記表影本等
   件在卷足徵（見原法院訴字卷第13至19頁、第24至27頁）。
   是本院審酌上開兩造之身分、地位、資力，及被上訴人受害
   程度等一切情狀，認上訴人請求精神慰撫金300萬元尚屬過高
   ，應予核減為250萬元，始稱允適。
（三）被害人與有過失部分：
1、按損害之發生或擴大，被害人與有過失者，法院得減輕賠償
   金額，或免除之，民法第217條第1項定有明文。又因侵權行
   為而生之損害賠償，祇須具備民法第217條所定之要件，即有
   過失相抵法則之適用，不因被害人死亡而受影響（最高法院
   72年度台上字第3895號裁判要旨亦可參照）。次按行車速度
   ，依速限標誌或標線之規定，無速限標誌或標線者，應依下
   列規定：一、行車時速不得超過五十公里。但在未劃設車道
   線、行車分向線或分向限制線之道路，或設有快慢車道分隔
   線之慢車道，時速不得超過四十公里；又汽車行駛時，駕駛
   人應注意車前狀況及兩車併行之間隔，並隨時採取必要之安
   全措施；道路交通安全規則第93條第1項第1款，第94條第3項
   定有明文。又上開規定所稱之「汽車」，依道路交通安全規
   則第2條第1項第1款規定，指在道路上不依軌道或電力架線而
   以原動機行駛之車輛（包括機器腳踏車）。
2、查本件車禍之肇事原因，經檢察官囑託中央警察大學鑑定結
   果，係因被上訴人丁○○所駕駛之自用大貨車由北往南行駛
   於台北縣五股鄉○○路○段，被害人邱冠程騎乘機車行駛於其
   右前方，當行駛至成泰路4段45號前時，丁○○所駕駛之自用
   大貨車右側車身於外側車道與路肩附近範圍行駛，在與邱冠
   程駕駛之機車幾乎併行時，二車互未保持半公尺以上之行車
   安全間隔，致丁○○所駕駛之自用大貨車右前輪與車身右側
   防護桿外側下方等部位，與邱冠程所駕駛之機車左側接觸擦
   撞，丁○○所駕駛之自用大貨車並向左駛回外側車道時，導
   致邱冠程隨力之方向倒於外側車道上，邱冠程之頭部遭丁○
   ○所駕駛之自用大貨車右側雙軸複輪之外側輪胎輾壓致死，
   是兩車互未保持行車之安全間隔，同為本件事故之肇事原因
   ，有中央警察大學校鑑科字第0960005159號鑑定書可稽（見
   台灣板橋地方法院檢察署97年度偵字第13012號偵查卷第17至
   49頁）。是被害人就本件損害之發生與有過失，應堪認定。
   惟本件事故地點行車速限為50公里，有道路交通事故調查報
   告表(一)可稽（見台灣板橋地方法院檢察署96年度相字第114號
   卷第25頁）。被上訴人丁○○在即將碰撞前行駛之最高行車
   速度，應在時速52公里左右，由其最後碰撞前之行車狀態，
   係先加速至最高速率（時速52公里）後，再驟然減速至停止
   狀態之情形，可知丁○○駕駛之車輛，係在有相當速度且未
   適當採煞車之狀態下，輾壓邱冠程頭部之瞬間，邱冠程身體
   隨即被甩出之碰撞過程應可確定，亦有該鑑定書可稽（見97
   年度偵字第13012號偵查卷第45頁背面）。本院審酌被害人邱
   冠程與被上訴人丁○○上開過失程度，認被上訴人所違反者
   ，為超速且未注意兩車併行之間隔；被害人所違反者，為未
   注意兩車併行之間隔，被害人之過失程度較被上訴人丁○○
   為輕，認應減免被上訴人三分之一之過失責任為適當。
六、綜上所述，上訴人依侵權行為之法律關係，請求被上訴人連
    帶賠償殯葬費830,104元、扶養費1,560,623元、慰撫金250
    萬元，合計為0000000元（830104＋0000000＋0000000＝
    0000000），另依被害人與有過失之比例，減輕被上訴人三
    分之一之過失責任為3,260,485元（0000000×2/3＝0000000
    ，元以下四捨五入），再扣除上訴人已受領之汽車強制責任
    險保險金150萬元，上訴人得請求被上訴人連帶賠償
    1,760,485元（000000000000000＝0000000）。原審僅命被
    上訴人應連帶給付750,286萬元本息，即有不足，故上訴人
    請求被上訴人應再連帶給付1,010,199元（00000000000000
    ＝0000000），及自起訴狀繕本送達被上訴人翌日即98年6月
    23日（見原審訴字卷第32頁背面）起至清償日止，按年息5%
    計算之利息，洵屬有據，應予准許；逾此範圍之請求，為無
    理由，應予駁回。原審就上開應准許部分，為上訴人敗訴之
    判決，並駁回其假執行之聲請，尚有未洽，上訴意旨指摘原
    判決此部分不當，求予廢棄改判，為有理由，爰由本院予以
    廢棄改判如主文第1、2項所示。又因被上訴人敗訴部分未逾
    150萬元，依法不得提起第三審上訴，本院判決後即告確定
    ，故無宣告假執行之必要。至於上訴人之請求不應准許部分
    ，原判決為上訴人敗訴之判決，並駁回其假執行之聲請，並
    無不合，上訴意旨指摘原判決此部分不當，求予廢棄改判，
    為無理由，應駁回其上訴。
七、兩造其餘之攻擊或防禦方法及立論之證據，均經本院審酌後
    ，認不足以影響判決之結果，無逐一論述之必要，併此敘明
    。
八、據上論結，本件上訴為一部有理由，一部無理由，依民事訴
    訟法第463條、第385條第1項前段、第450條、第449條第1項
    、第79條、第85條第2項，判決如主文。
中    華    民    國    98    年    12    月    29    日
                    民事第十四庭
                        審判長法  官 林金村
                              法  官 王麗莉
                              法  官 李慈惠
正本係照原本作成。
被上訴人不得上訴。
上訴人如不服本判決，應於收受送達後20日內向本院提出上訴書
狀，其未表明上訴理由者，應於提出上訴後20日內向本院補提理
由書狀（均須按他造當事人之人數附繕本）上訴時應提出委任律
師或具有律師資格之人之委任狀；委任有律師資格者，另應附具
律師資格證書及釋明委任人與受任人有民事訴訟法第466條之1第
1項但書或第2項（詳附註）所定關係之釋明文書影本。
中    華    民    國    98    年    12    月    31    日
                              書記官 王敬端
附註：
民事訴訟法第466條之1（第1項、第2項）：
對於第二審判決上訴，上訴人應委任律師為訴訟代理人。但上訴
人或其他法定代理人具有律師資格者，不在此限。
上訴人之配偶、三親等內之血親、二親等內之姻親，或上訴人為
法人、中央或地方機關時，其所屬專任人員具有律師資格並經法
院認為適當者，亦得為第三審訴訟代理人。

司法院資訊處製作；財團法人民間司法改革基金會備份。
